---
title: "guia"
output: html_document
---

```{r setup, include=FALSE}
knitr::opts_chunk$set(echo = TRUE)
```

## Aprendiendo R por su cuenta


### *Usted está aquí*
Esta es una lista de supermercado de cosas que vas a ir aprendiendo y que te servirá para ver donde estás.  Están aproximadamente en orden. Como ya han asistido a varias sesiones de laboratorio computacional, doy por hecho que todos están OK al menos hasta el item 7. Del 8 al 10 o bien lo saben o les va a parecer conocido cuando lo vuelvan a ver. Asumiré que no saben nada desde el 11 hacia adelante.  Al llegar al final de la lista ya tienes todas las habilidades básicas para escribir tus propios programas y seguir fácilmente las explicaciones que encontrarás en internet.

1. Sabes que es R y RStudio?

2. Puedes comenzar una sesión en RStudio?

3. Sabes qué es un script de R?

4. Si tienes un script en tus achivos, lo puedes abrir?

5. Si tienes un script abierto en RStudio, puedes ejecutarlo? (línea por línea o todo a la vez)

6. Puedes crear un nuevo script en RStudio?

7. Sabes cómo asignarle un valor a un objeto? (e.g.  "a <- 3+7")

8. Sabes como crear un vector?

9. Sabes como usar `plot` e `hist` para crear diagramas de dispersión e histogramas básicos?

10. Sabes lo que son las funciones en R y cómo se usan? (por ejemplo, la función `mean`)

11. Sabes como crear un data.frame y un tibble?

12. Sabes como crear una lista?

13. Sabes como seleccionar partes de un vector? de un data.frame? de una lista?

14. Sabes como manipular un data.frame o un tibble?

15. Puedes crear un diagrama de dispersión, un diagrama de caja usando ggplot2?

16. Sabes cómo importar una hoja de Excel en R?

17. Has escrito un for loop?

18. Has escrito una función?




## Vectores y primeras funciones

### Vectores

Uno de los objetos más usados y más sencillos es el vector. Puede ser creado en forma manual (usando la función `c`, *comobinar*) o como el resultado final que nos devuelve alguna otra función de `R` (como `rnorm`):

```{r vectores}
# crear manualmente un vector de números y asignar el vector a un objeto que llamaremos x
x <- c(2, 65, 8, 33)

# crear manualmente un vector de strings (texto) y asignar el vector a un objeto que llamaremos y
y <- c("mejor curso", "o mejor curso")

# crear manualmente un vector lógico  asignar el vector a un objeto que llamaremos z
z <- c(TRUE, FALSE, TRUE)

# para imprimir los valores en la consola debemos escribir el nombre del objeto y ejecutar o bien 
# usar la función print

x
y
print(z)

```




You can also embed plots, for example:

```{r pressure, echo=FALSE}
plot(pressure)
```

Note that the `echo = FALSE` parameter was added to the code chunk to prevent printing of the R code that generated the plot.
