---
title: "guia"
output: html_document
---

```{r setup, include=FALSE}
knitr::opts_chunk$set(echo = TRUE)
```

## Aprendiendo R por su cuenta

Distintos niveles

1. Sabes que es R y RStudio?

2. Puedes comenzar una sesión en RStudio?

3. Sabes qué es un script de R?

4. Si tienes un script en tus achivos, lo puedes abrir?

5. Si tienes un script abierto en RStudio, puedes ejecutarlo? (línea por línea o todo a la vez)

6. Puedes crear un nuevo script en RStudio?

7. Sabes cómo asignarle un valor a un objeto? (e.g.  "a <- 3+7")

8. Sabes como crear un vector?

9. Sabes como usar `plot` e `hist` para crear diagramas de dispersión e histogramas básicos?

10. Sabes lo que son las funciones en R y cómo se usan? (por ejemplo, la función `mean`)

11. Sabes como crear un data.frame y un tibble?







```{r cars}
summary(cars)
```

## Including Plots

You can also embed plots, for example:

```{r pressure, echo=FALSE}
plot(pressure)
```

Note that the `echo = FALSE` parameter was added to the code chunk to prevent printing of the R code that generated the plot.
