---
title: "Pauta examen inferencia estadistica primavera 2019"
author: "Ricardo Mayer"
date: "29/12/2019"
output: html_document
---

```{r setup, include=FALSE}
knitr::opts_chunk$set(echo = TRUE)
```

## Instrucciones

1.  En RStudio, cree un nuevo R script
2.  Guárdelo y nómbrelo de la siguiente manera:
    +  `apellido-nombre-inferencia-apellidodelprofesor.R`
    + `perez-juana-inferencia-mayer.R` 

3.  Escriba sus respuestas en ese script. Cualquier texto o comentario debe ir como comentario de R (i.e. precedido de un #)
4.  Antes de terminar, asegúrese de guardar todo su trabajo. No nos haremos responsables si envían una versión incompleta de su trabajo.
5.  Al terminar, envíen sus archivos al correo electrónico de su profesor.
                                                                                        

## Preguntas

1. (10 puntos) Genere aleatoriamente  una muestra de 20 valores provenientes de una población normal de media 10 y varianza 4. Utilizando estos datos, calcule un intervalo de confianza al 95% para la media de la población y otro al 99% para la varianza de la población.

```{r q1}
# varianza 4 implica desv estandar 2
muestra <- rnorm(n = 20, mean = 10, sd = 2)
xbar <- mean(muestra)
s_cuadrado <- var(muestra)
nm1 <- 20 - 1

sd_del_promedio <- 2/sqrt(20)
sd_del_promedio

# quantiles pata el IC al 95% para la media poblacional
q_025 <- qnorm(0.025, mean = 0, sd = 1) # para enfatizar q es cuantil de norm estand
q_025
# alternativamente podria usar el quantil 0.975 que igual pero con signo contrario
q_975 <- qnorm(0.975, mean = 0, sd = 1) # para enfatizar q es cuantil de norm estand
q_975

# IC al 95% para la media poblacional
c(xbar + q_025*sd_del_promedio,  xbar - q_025*sd_del_promedio)
# esto también es correcto
c(xbar - q_975*sd_del_promedio,  xbar + q_975*sd_del_promedio)


# quantiles pata el IC al 99% de la varianza poblacional
q_chisq_005 <- qchisq(0.005, df = nm1)
q_chisq_995 <- qchisq(0.995, df = nm1)
q_chisq_005
q_chisq_995

limite_izquierdo <- nm1*s_cuadrado/q_chisq_995
limite_derecho <- nm1*s_cuadrado/q_chisq_005

# IC al 99% para la varianza poblacional
c(limite_izquierdo, limite_derecho)


```


2.  (10 puntos) Imagine que tiene un muestra que contiene 33 observaciones. No conoce el valor de la desviación estándar poblacional ($\sigma$), pero ha calculado que en su muestra  el valor de la desviación estándar corresponde a: $s=3,8$ y el promedio es igual a: $\bar{X} = 18$. Responda **usando el método del *p-value* (con un 90% de confianza)**, si rechazamos o no la nula en el siguiente test:

\begin{eqnarray*}
H_0:\hspace{0.5cm}\mu\leq 17\\
H_1:\hspace{0.5cm}\mu > 17
\end{eqnarray*}


    
```{r q2}
# Es un test de cola derecha (hay una sola zona de rechazo, situada en la cola derecha)
# El p-value será igual a la probabilidad acumulada desde el estadístico de prueba
# hacia la derecha. Esto se puede calcular como 1 - Pr(x <= estadistico de prueba)
# Como la varianza poblacional es desconocido, la distribución es una t-student con 
# 32 grados de libertad

mu0 <- 17
n <- 33
xbar <- 18
sd_del_promedio <- 3.8/sqrt(n)

xbar_estand <- (xbar-mu0)/sd_del_promedio
p_val <- 1 - pt(xbar_estand, df = n-1)

p_val

# Para rechazar al 90% de confianza este p-value debe ser menor a 0.1
# y en este caso se cumple, se rechaza la nula
rechazo_nula_al_90 <- p_val < 0.1
rechazo_nula_al_90


```
    
    
     
